臺灣苗栗地方法院刑事判決　　　　　　　　99年度訴字第55號
公　訴　人　臺灣苗栗地方法院檢察署檢察官
被　　　告　張銘均
選任辯護人　吳弘鵬律師
上列被告因強制猥褻等案件，經檢察官提起公訴（98年度偵字第
6089 號），本院判決如下：
    主  文
張銘均犯侵入附連圍繞之土地罪，處有期徒刑玖月。
其餘被訴部分均無罪。
    事  實
一、張銘均基於侵入他人附連圍繞土地之犯意，於民國98年7 月
    31日凌晨1 時許，在苗栗縣苗栗市○○路與勝利路交岔路口
    之7-11便利商店遇見Ｃ女（真實姓名年籍詳如卷內對照表所
    載），即騎乘車牌號碼YHG-731 號重型機車，尾隨Ｃ女所騎
    之機車，Ｃ女發覺有異，遂馬上加速返回位於苗栗縣苗栗市
    ○○路租屋處之三合院（地址詳卷），並將機車停在庭院後
    衝入屋內，張銘均尾隨而至，並將機車停在三合院外後，隨
    即徒步侵入三合院附連圍繞之土地範圍庭院內，待Ｃ女迅速
    將門關上並反鎖，張銘均雖用力拍門仍未果，因Ｃ女心生害
    怕而尖叫後，張銘均始騎乘機車逃逸。
二、案經Ｃ女訴由苗栗縣警察局苗栗分局報告臺灣苗栗地方法院
    檢察署檢察官偵查後提起公訴。
    理  由
壹、程序部分：
一、按被告以外之人於審判外之言詞或書面陳述，除法律有規定
    者外，不得作為證據，刑事訴訟法第159 條之1 第1 項定有
    明文。本件被告以外之人，即證人Ａ女、Ｃ女、Ｄ女於警詢
    之陳述，並無合於法律有例外規定之情狀，且經被告及辯護
    人主張無證據能力，依上揭法文之規定，自不能引為認定被
    告犯罪事實之證據。
二、至證人Ｃ女於偵查中之證述，雖屬審判外之陳述，惟依我國
    目前現行訴訟制度，檢察官代表國家偵查犯罪、實施公訴，
    依法其有訊問被告、證人及鑑定人之權，證人、鑑定人且須
    具結，而實務運作時，偵查中檢察官向被告以外之人所取得
    之陳述，原則上均能遵守法律規定，不致違法取供，其可信
    性極高，為兼顧理論與實務，刑事訴訟法第159 條之1 第2
    項明定被告以外之人於偵查中向檢察官所為陳述，除顯有不
    可信之情況者外，得為證據。況本件Ｃ女亦已於本院審理中
    到庭證述，並已賦予被告及辯護人反對詰問權予以覈實，是
    其於偵查中之證述有證據能力，被告及辯護人主張此部分亦
    無證據能力，尚有未洽。
三、按傳聞法則的重要理論依據，在於傳聞證據未經當事人之反
    對詰問予以核實，乃予排斥。惟若當事人已放棄對原供述人
    之反對詰問權，於審判程序表明同意該等傳聞證據可作為證
    據，基於證據資料愈豐富，愈有助於真實發見之理念，此時
    ，法院自可承認該傳聞證據之證據能力。由於此種同意制度
    係根據當事人的意思而使本來不得作為證據之傳聞證據成為
    證據之制度，乃確認當事人對傳聞證據有處分權之制度。然
    而吾國尚非採澈底之當事人進行主義，故而法院如認該傳聞
    證據欠缺適當性時（例如證明力明顯過低或該證據係違法取
    得），仍可予以斟酌而不採為證據，是以刑事訴訟法第159
    條之5 第1 項明定，「被告以外之人於審判外之陳述，雖不
    符前四條之規定，而經當事人於審判程序同意作為證據，法
    院審酌該言詞陳述或書面陳述作成時之情況，認為適當者，
    亦得為證據。」又當事人、代理人或辯護人於調查證據時，
    知有本法第159 條第1 項不得為證據之情形，卻表示「對於
    證據調查無異議」、「沒有意見」等意思，而未於言詞辯論
    終結前聲明異議者（Without Objection ），為求與前開同
    意制度理論一貫，且強化言詞辯論主義，確保訴訟當事人到
    庭實行攻擊防禦，使訴訟程序進行、順暢，應視為已有將該
    等傳聞證據採為證據之同意，同條第2 項規定甚明。由上可
    知，如當事人同意將傳聞證據作為證據使用，法院即毋庸再
    行審酌論述是否有符合傳聞例外規定之適用。查本案經本院
    以下所引用之證據資料，被告、辯護人及檢察官於本院準備
    程序中已表示對證據能力沒有意見，且經本院於審理期日就
    上開證據資料逐一提示並告以要旨，至言詞辯論終結前，被
    告及辯護人就此部分證據之證據能力均未聲明異議，本院亦
    查無該等證據有違反法定程序取得或證明力明顯過低之情形
    ，依上開法文之規定，均得作為證據，自毋庸再一一論述。
貳、有罪部分：
一、訊據被告張銘均矢口否認於98年7 月31日凌晨1 時許，無正
    當理由，無故侵入Ｃ女位於苗栗市○○路租屋處三合院內附
    連圍繞之土地，辯稱：伊未犯上開案件，有不在場證明等語
    。本院經查：
  (1)Ｃ女之證述部分：
    於檢察官偵訊時證稱略以：我覺得他好像是我以前家附近
    的鄰居，我以前有看過，我記得他叫張銘均，我有看到車牌
    數字是731 ；我騎勝利路，騎到一半覺得有人在跟蹤我，我
    看後照鏡，看到有一台迪爵跟著我，我要轉復興路時，沒有
    看到他，後來我到復興路租屋處，是三合院，我把機車停在
    庭院，看到他把車停在三合院外，人要衝過來，我就衝到房
    子裡，他有拍到門，因我門已關上，我就尖叫，過一會，我
    就聽到他把車騎走（偵卷第66頁）。於本院審理中回答檢
    察官詰問時，亦證稱略以，問：可不可以告訴我們當時的經
    過情形？答：他是我原本住三山社區那邊附近，有看過他，
    所以我知道他這個人；騎到我的住處的時候，我就看到他把
    車停在三合院的外面，然後就要衝下來，戴著口罩要衝進來
    ，後來我就趕快衝到我的屋子裡面，然後尖叫把門關上，後
    來他就跑掉了。問：那個人是否有衝進三合院裡面？答：有
    ，他還有打我的門。問：然後他衝到裡面還打妳屋子的門？
    答：因為我已經先關門了，我趕快衝進去，一關門然後他的
    手有拍到我的門。問：妳曉不曉得跟蹤妳的人是誰？答：張
    銘均。問：妳為什麼知道這個人的名字？答：因為我剛剛有
    說過，我雖然跟他不認識，可是因為他住在我原本居地址的
    附近，以前我就是有看過他這個人，聽到過他，可是我們並
    沒有交集。問：妳的意思是說，他以前是妳高苗里三山社區
    的鄰居？妳有看過這個人？答：對（本院卷第142-144 頁）
    。回答辯護人反詰問時證稱略以，問：在檢察官面前做筆
    錄的時候，妳提到說：我有看到車牌，數字是731 ？答：那
    時候是還記得，可是我隔了那麼久，只記得剩下7 。答：如
    果當時妳沒有記清楚車牌號碼，為什麼這麼久還記得731 這
    三個數字？答：那個時候還蠻接近時間的，所以那時候還記
    得，可是到現在隔很久，所以我真的已經只記得7 這個號碼
    了（本院卷第147 反面）。
  (2)綜上Ｃ女之證述觀之，Ｃ女於本件案發前既已認識被告張銘
    均其人，並非依據警察人員所提供之相片而指認出被告，且
    Ｃ女於案發時亦明確目擊當時嫌疑人，即被告所騎乘之機車
    車牌後三碼是731 ，至離案發後本院審理中依然記得一個7
    字號碼，已足徵本件當時侵入Ｃ女所住三合院附連圍繞土地
    之嫌疑人，確係被告張銘均無疑。而上開車牌號碼YHG-731
    號重型機車確係被告之父張維森所有，有車籍查詢--基本資
    料詳細畫面1 紙在卷可參（偵卷第18頁）。被告辯稱案發之
    時該機車係其妹張銘媛所騎乘使用，惟業經張銘媛於警詢中
    否認（偵卷第20頁）。況被告又拒絕接受測謊，有辯護人刑
    事陳報狀（本院卷第166 頁）附卷可稽，亦無反證可以佐憑
    被告所辯係屬實在。
  (3)Ｃ女於98年8 月1 日深夜2 時10分許，於警詢第一次指認係
    實施照片指認，依警詢筆錄記載，「問：跟縱妳之男子特徵
    如何？答：他很胖、穿短褲、深色短袖、年紀很輕、紅色機
    車、眼睛很小。問：經警方提供之四張對象照片，妳是否可
    以指認？答：我可以清楚指認，就是編號Ｃ之男子，而且我
    知道他叫張銘均，因為他是我以前高苗里三山社區附近鄰居
    ，我認識他（密封卷）。」該項指認程序係依據Ｃ女本於其
    早已認識嫌疑人係被告張銘均，而由警察提供照片供Ｃ女確
    定張銘均其人，並非Ｃ女對於毫不熟悉之人指認出何者為嫌
    疑犯，是被告及辯護人主張此部分指認程序有瑕疵云云，尚
    有誤會。
  (4)至於被告及辯護人所舉證人張育瑋於98年7 月30日23時許與
    被告有7 通之通聯紀錄，經證人張育瑋到庭證稱案發當時與
    被告出去玩，被告並不在場云云等語。惟此部分經證人張育
    瑋回答檢察官詰問時證稱略以，問：所以23點多以後就沒有
    再見面了？答：對。問：所以他（指張銘均）23點多以後去
    幹麻，你不知道就對了？答：那時候23點多我有跟他講說我
    要先回家，然後那時候他也應該回家了吧。問：那你沒跟他
    在一起，你不知道他到底去哪裡了？答：我們結束後應該回
    家吧，我也不知道。回答受命法院詢問時證稱略以，問：你
    知不知道剛才檢察官還有律師問你的7 月4 號跟7 月31 號
    是哪一年？答：不知道。問：你連哪一年都不知道，那你還
    記得7 月4 號跟7 月31號你跟被告有在一起？答：（未答）
    。問：在胡說八道？答：那麼久了。問：對啊，你連哪一年
    都不知道？答：（未答）。由上觀之，證人根本上也不清楚
    98年7 月31日究竟是否有與被告在一起，只是呼應辯護人的
    問題回答，其所回答之內容並非本於自己之記憶而為陳述甚
    明；再即令證人張育瑋於是日23時前確有與被告在一起之事
    實，然23時與被告分別後，亦不知被告行蹤，而本件案發時
    間係凌晨1 時許，自不能排除被告有與證人張育瑋分開後始
    犯本案之可能。從而，被告及辯護人主張此部分依據證人張
    育瑋之證述，被告有不在場之證明，顯無可採。綜上，此部
    分被告犯罪事實已臻明確，足堪認定，自應依法論科。
二、核被告所為，係犯刑法第306 條第1 項侵入附連圍繞之土地
    罪。爰依刑法第57條規定，審酌被告犯後矢口否認犯罪，顯
    無悔意，且侵入他人附連圍繞土地之動機係為對被害人圖謀
    不軌，並對被害人Ｃ女造成心理上之深度恐懼感，及被告之
    教育程度為國中、品行、生活狀況等一切情狀，量處如主文
    所示之刑，以為儆懲。
參、無罪部分：
一、公訴意旨略以：(1)張銘均基於妨害他人自由之犯意，於民國
    98年7 月4 日23時50分許，乘Ａ女（真實姓名年籍詳如卷內
    對照表所載）返回苗栗縣苗栗市○○街住處內，要關鐵門時
    ，衝入Ａ女住處一樓客廳，意圖強制猥褻Ａ女，先以雙手拉
    住Ａ女雙手，欲將Ａ女拉出門外，但Ａ女反抗並大叫，張銘
    均竟將Ａ女撲倒在沙發上，一手摀住Ａ女嘴巴，使Ａ女嘴巴
    流血受傷，一手要伸進Ａ女短袖上衣內欲撫摸胸部，惟經Ａ
    女拼命反抗而未得逞，而以此方式妨害Ａ女之人身自由。嗣
    因Ａ女之父聽到聲音下樓查看，張銘均見狀即往外逃跑，並
    將其所穿拖鞋1 雙遺留現場，再騎乘車牌號碼YHG-731 號紅
    色重型機車逃逸。(2)張銘均另基於強制猥褻、傷害之犯意，
    於98年7 月31日凌晨2 時20分許，在苗栗市聯合大學前台六
    線，騎乘車牌號碼YHG-731 號重型機車，尾隨欲前往苗栗市
    陽明山莊訪友之Ｄ女（真實姓名年籍詳如卷內對照表所載）
    所騎乘之機車，欲伺機強制猥褻Ｄ女；待Ｄ女騎至陽明山莊
    內之路口等待朋友時，張銘均突然從後方以左手摀住Ｄ女嘴
    巴，右手強行伸進Ｄ女上衣，以此強暴之方式觸摸Ｄ女胸部
    ，惟Ｄ女用力將其推開並大叫，張銘均欲將手縮回時因此撞
    傷Ｄ女下巴，致使Ｄ女因而受有左下顎擦傷之傷害後，隨即
    騎乘上開機車逃逸。嗣經Ａ女、Ｄ女報案後，經警調閱嫌疑
    人照片供Ａ女、Ｄ女指認結果，而查獲上情。因認被告張銘
    均涉有刑法第304 條第1 項強制罪、第224 條強制猥褻罪及
    第277 條第1 項傷害罪嫌。
二、按犯罪事實應依證據認定之，無證據不得認定犯罪事實；又
    無證據能力、未經合法調查之證據，不得作為判斷之依據；
    再不能證明被告犯罪者，應諭知無罪之判決，刑事訴訟法第
    154 條第2 項、第155 條第2 項及第301 條第1 項分別定有
    明文。又被害人所述被害情形如無瑕疵可指，而就其他方面
    調查又與事實相符，其供述始足據為判決之基礎。再犯罪事
    實之認定，應憑證據，如未能發現相當證據，或證據不足以
    證明，自不能以推測或擬制之方法，為裁判基礎（最高法院
    32年上字第657 號、40年度臺上字第86號判例意旨參照）。
三、公訴意旨認被告涉有上開罪嫌，無非係以證人即告訴人Ａ女
    、Ｄ女經指認後之證述，及被告於臺灣苗栗地方法院檢察署
    指認室經告訴人Ａ女、Ｄ女之指認，Ｄ女受傷害之診斷證明
    書、被告穿著扣案拖鞋之照片3 幀為主要論據。訊據被告堅
    詞否認有犯公訴意旨所指稱之刑法第304 條第1 項強制罪、
    第224 條強制猥褻罪及第277 條第1 項傷害罪嫌。辯稱：伊
    並無公訴意旨所指述之上開行為等語。本院經查：
  (1)證人Ａ女於警訊及偵查中之指認及證述部分：
    本件Ａ女98年8 月25日於警詢第一次之指認，係實施照片
    指認，依警詢筆錄記載，Ａ女未經指認照片時即已陳述「因
    遭受張銘均性侵害未遂所以製作筆錄」，然後警察始提供4
    張照片供指認何人為張銘均（他卷第5 頁）。檢察官偵訊時
    證稱略以，答：他就把手摀住我嘴巴，把我的嘴角弄傷流血
    ，我用腳踢他，我爸聽到聲音，從二樓下來，他就跑掉，他
    的拖鞋就掉在我家。問：有記住對方長相？答：五官沒有很
    清楚，因我家的一摟的燈很暗，但他的形體我記得（偵卷第
    64頁）。回答辯護人反詰問時證稱略以，問：妳在警察局
    裡面提到說，警察問妳說這個人身上有什麼特徵，妳說：我
    沒有注意。答：是。問：為什麼妳會從背影來確定這個人的
    長相？答：沒有，因為警察有拿他騎機車的背影的照片。問
    ：背影可以確認他的長相？答：不行（本院卷第136 頁反面
    -137頁）。回答受命法官問題時證稱略以，問：你有沒有
    看到機車車牌？答：沒有。問：你剛剛說你有面對面看到他
    ，可是形體不是很清楚，這意思是說整個臉跟整個身體沒有
    完全看的很仔細，可是某個部分看到？答：是沒有很仔細，
    可是那個形體就還蠻深刻的（本院卷第141 頁正反面）。
  (2)證人Ｄ女於警訊及偵查中之指認及證述部分：
    Ｄ女於98年7 月31日3 時30分許在警詢第一次指認時，依
    警詢筆錄記載：「依妳所述警方提供嫌疑人張銘均相片經妳
    指認是否就是傷害妳之嫌疑人？答：我確定相片上之人就是
    猥褻傷害我的男子。問：妳是否認識嫌疑人張銘均？答：不
    認識（密封卷）。檢察官偵訊時證稱略以：我停在第二個
    路口等朋友，他就從我後面左手摀住我嘴巴，右手要伸進我
    衣服，他的手已經伸進去，有碰到胸部，我就把他推開，我
    說你要幹嘛，我大叫，他就騎車走了，他摀住我嘴巴很用力
    ，要伸開時有把我下巴弄傷（偵卷第66頁）。審理中回答
    檢察官詰問時證稱略以，問：妳有看他是誰嗎？答：我沒有
    看他是誰。問：所以妳都沒有看到他？答：沒有看到他，我
    是後面知道有一台車，因為他晚上穿黑色衣服戴著黑色口罩
    ，所以我沒有特別去注意（本院卷第110 面）。回答辯護
    人詰問時證稱略以，問：妳如何確認當天有戴口罩的那一個
    人就是今天在庭的被告？答：認他身上的特徵。問：是哪些
    特徵？答：身材比較胖，戴口罩我是認眼睛，單眼皮、小小
    的，還有他平頭。問：妳如何確認這台機車就是當時對妳侵
    犯的那個人所騎乘的機車？答：我跟我朋友是去找那個排氣
    管，因為他剛犯案不久，也是紅色的迪爵沒有後視鏡，所以
    我們就去看他的排氣管，是熱的（本院卷第120 頁反面-121
    頁）。問：妳在警察局指認的時候，警察局有沒有告知妳說
    這兩、三張照片，有可能其中裡面沒有犯罪嫌疑人？答：沒
    有，是我自己去指認的。問：在指認之前，警察有無告知妳
    說犯罪嫌疑人未必在這兩、三張照片裡面？答：他沒有告知
    我任何事情。問：就直接請妳指認？答：是（本院卷第122
    頁正反面）。
  (3)按我國現行法制尚無類似「證人指證（認）程序法」之規定
    ，惟證人於司法警察調查過程中如何指認犯罪行為人，依內
    政部警政署於90年8 月20日修正發布之「警察機關實施指認
    犯罪嫌疑人程序要領」規定，應採取選擇式之真人列隊指認
    ，而非一對一、是非式的單一指認；其供選擇指認之數人在
    外形上不得有重大的差異；實施照片指認，不得以單一相片
    提供指認，並避免提供老舊照片指認；指認前應由指認人先
    陳述嫌疑人的特徵、不得對指認人進行誘導或暗示等程序。
    以提高案發之初所為指認之正確性，避免發生指認錯誤，造
    成錯判冤獄。又司法警察（官）於案發之初，經由被害人或
    目擊證人對於犯罪嫌疑人所為之指認，旨在「辨別人犯之同
    一性」，以避免發生因指認錯誤可能造成之錯判冤獄。是以
    法院在事後審查犯罪嫌疑人於指認過程中，其正當法律程序
    權是否因司法警察（官）未依主管機關內政部警政署所發布
    之上開規定時，應審酌犯罪時，指認人見到嫌犯人之機會
    如何？犯罪當時，指認人注意嫌犯人之程度如何？指認
    人於指認前，對嫌犯人身高、體態等特徵描述之準確程度如
    何？於嫌犯人識別程序中，指認人指認嫌犯人之確信程度
    如何？自犯罪發生迄至進行嫌犯人指認識別程序時，其間
    隔時間如何？等因素而為判斷其指認是否可靠，而作為取捨
    證據之標準（最高法院95年度台上字第6157號、96年度台上
    字第3480號判決意旨參照）。本件證人Ａ女、Ｄ女於警詢之
    第一次指認程序，警察人員並未依「警察機關實施指認犯罪
    嫌疑人程序要領」之規定，先由證人敘述有關犯罪嫌疑人之
    特徵，再告知證人犯罪嫌疑人並不一定存在於被指認人之中
    ，並載明於「指認犯罪嫌疑人紀錄表」，是其指認程序已有
    明顯瑕疵。
  (4)Ａ女遭侵害之時間係深夜23時50分許，當時Ａ女住處1 樓燈
    光既然很暗，看不清處嫌疑人面貌，Ａ女亦不認識被告張銘
    均，且未熟記嫌疑人有何足資辨別並異於一般人之特徵，亦
    未記下嫌疑人所騎乘機車之車牌號碼，均已如Ａ女前述。果
    此，則Ａ女如何能僅憑當時嫌犯之背影即能精確指認出嫌疑
    人是本件被告，實值懷疑。再如Ａ女所證述，係因為警察有
    拿被告騎機車的背影照片供其指認云云，很顯然本件警察人
    員在實施指認程序前早已預設立場，再經由證人Ａ女指認出
    被告。從而，此種有重大明顯瑕疵之指認，自不足採為認定
    被告犯罪事實之證據。至Ａ女於偵查中之第二次指認，亦已
    因第一次指認之重大瑕疵遭受污染，並進而產生「標籤印象
    」。因此，Ａ女依其既定之印象，再度指認本件被告係案發
    當時之嫌疑人，乃事理所當然，依「毒樹果實理論」，此項
    偵查中衍生之指認證據，自亦不足採為認定被告犯罪事實之
    證據。
  (5)Ｄ女遭侵害之時間係凌晨2 時20許，亦屬深夜光線不足之黑
    暗時刻，Ｄ女既不認識被告張銘均，亦未正面看到嫌疑人之
    臉龐是何人，且未熟記被告有何異於通常一般人之特徵，亦
    未記下嫌疑人之機車車牌號碼均已如Ｄ女前述，則Ｄ女如何
    能精確指認出嫌疑人是本件被告，亦容懷疑。是其於警詢之
    第一次指認在有上述明顯重大之瑕疵下，再於偵查中之第二
    次指認，亦已因第一次指認之重大瑕疵污染，而產生「標籤
    印象」，並依其既定之印象而再度指認被告係案發當時之嫌
    疑人，此項衍生證據依「毒樹果實理論」，自亦不足採為認
    定被告犯罪事實之證據。
  (6)至公訴人所舉證人Ａ女、Ｄ女指出當時嫌疑人係騎乘紅色迪
    爵機車，嫌疑人遺留於Ａ女住處客廳之拖鞋1 雙，經被告試
    穿結果尚合腳等證據部分。按紅色迪爵機車係量產型機車，
    通常街道上並非難見，且無顯著之特徵可資鑑別；而扣案拖
    鞋1 雙亦是量產之生活產品，通常一般人亦均能穿著，此為
    公眾所週知之事實。上開證據均並不具獨特性及可鑑別性之
    特徵，自不能單單憑以上開證據證明被告係案發當時侵犯證
    人Ａ女、Ｄ女之嫌疑人。
  (7)綜上所述，此部檢察官所舉之證據方法尚無法證明被告確有
    犯侵害Ａ女、Ｄ女之事實，而本院復查無其他積極證據足資
    證明被告涉有檢察官所指之上開犯行，揆諸首揭說明，自應
    就此部分為被告無罪之諭知，庶免冤曲。
據上論斷，應依刑事訴訟法第299 條第1 項前段、第301 條第1
項，刑法第306 條第1 項，刑法施行法第1條之1，判決如主文。
本案經檢察官盧美如到庭執行職務。
中    華    民    國  100     年    2     月    24    日
                  刑事第三庭  審判長法  官  柳章峰
                                    法  官  顏苾涵
                                    法  官  陳文貴
以上正本證明與原本無異。
如不服本判決應於收受判決後10日內向本院提出上訴書狀，並應
敘述具體理由。其未敘述上訴理由者，應於上訴期間屆滿後20日
內向本院補提理由書( 均須按他造當事人之人數附繕本) 「切勿
逕送上級法院」。告訴人或被害人如對本判決不服者，應具備理
由請求檢察官上訴，其上訴期間之計算係以檢察官收受判決正本
之日期為準。
                                    書記官  陳玲君
中    華    民    國   100    年    2     月    24    日

附錄本案論罪科刑法條：
中華民國刑法第306條
（侵入住居罪）
無故侵入他人住宅、建築物或附連圍繞之土地或船艦者，處 1 
年以下有期徒刑、拘役或 3 百元以下罰金。
無故隱匿其內，或受退去之要求而仍留滯者，亦同。